臺灣高等法院臺中分院刑事判決　　　　99年度上訴字第2537號
上　訴　人　張耀察
即　被　告
選任辯護人　許盟志律師
上列上訴人即被告因偽造文書等案件，不服臺灣臺中地方法院98
年度易字第3648號中華民國99年10月29日第一審判決（起訴案號
：臺灣臺中地方法院檢察署97年度偵字第15341號），提起上訴
，本院判決如下：
    主    文
上訴駁回。
    犯罪事實
一、張耀察於民國93年9月4日以前，擔任裕豐國際科技股份有限
    公司（下稱裕豐公司）董事長，係為裕豐公司處理事務之人
    ，竟基於背信之概括犯意，連續為下列背信犯行：
  (一)張耀察意圖為自己或玖興股份有限公司（下稱玖興公司）不
    法之利益，及損害裕豐公司之利益，先於89年9月14日與張
    賴玉好（張耀察之妻，裕豐公司之董事兼總經理）、張文沼
    （張耀察之子，裕豐公司之董事）等人共同成立與裕豐公司
    營業項目相同（皆為醫療器材之生產銷售行業）之玖興公司
    ，由張耀察擔任玖興公司負責人；張耀察基於裕豐公司董事
    長職權，再指示裕豐公司之員工黃惠宜從事玖興公司之工作
    ，及自91年1月9日至93年8月11日止，由裕豐公司支付玖興
    公司之電話費、稅金、薪資及勞健保費等費用，共計新臺幣
    （下同）106萬5725元（起訴書誤載為107萬8725元），而違
    背其身為裕豐公司董事長之任務，致生損害於裕豐公司之財
    產。
  (二)緣裕豐公司之主要營業項目為生產具有專利權之安全注射針
    筒，該專利權為張賴玉好所有，張賴玉好與裕豐公司於89年
    5月28日訂有「專利授權製造販售合約書」，雙方約定自簽
    約日起第1年至第4年，裕豐公司應就每支銷售針筒支付0.08
    元之專利權利金予張賴玉好。張耀察承前背信犯意，意圖為
    自己或其妻張賴玉好之不法利益，及損害裕豐公司之利益，
    復於93年1月2日及13日，未經股東會決議，以裕豐公司負責
    人之身分，與鐿太科技股份有限公司（下稱鐿太公司）之負
    責人林寶彰簽訂「代理裕豐公司製造銷售合作契約」及其附
    約，約定由鐿太公司代理裕豐公司製造銷售3cc容量以外之
    安全注射針筒等產品。依該合約及附約之內容，裕豐公司須
    無條件將生產技術移轉予鐿太公司、將公司往來業務資料移
    轉予鐿太公司、允許鐿太公司工程人員進駐裕豐公司收集生
    產資料、協助鐿太公司建廠、將CE、GMP、FDA、510K之相關
    認證資料交給鐿太公司並傳承經驗，此外，鐿太公司並取得
    北美、日本及臺灣地區以外之獨家代理銷售權，而鐿太公司
    僅須給付每支針筒0.1元之權利金予裕豐公司；張耀察即以
    上述方式，將裕豐公司賴以競爭之技術優勢全部讓與他人，
    又裕豐公司就每支針筒扣除依約應付予張賴玉好0.08元之專
    利權利金後，僅取得0.02元之毛利，實際上無法獲得利潤，
    致生損害於裕豐公司之利益。另張耀察又於93年1月2日及13
    日簽字同意由擁有安全針筒專利權之張賴玉好與鐿太公司簽
    訂「安全針筒專利權生產製造銷售合作契約」及其附約，約
    定於張賴玉好將上開鐿太公司代理裕豐公司製造銷售之產品
    之相關智慧財產權授權予鐿太公司後，由張賴玉好與鐿太公
    司合組成立一新公司，張賴玉好以技術股作價持有新公司百
    分之8之股份，由新公司製造銷售上開產品。其後，於93年6
    月間，因張賴玉好與鐿太公司約定之新公司未如期成立，裕
    豐公司遂與鐿太公司終止上開代理製造銷售合約，惟裕豐公
    司賴以競爭之技術，業已外流，損失無法估計。
二、張耀察係裕豐公司之負責人，及商業會計法所稱之商業負責
    人，其明知裕豐公司員工黃惠宜、黃金玉、許淑珍、許惠玲
    、劉蘇碧鸞、康菩容、卓雅雯、蔡妙玲、何潤凱等9人，於
    附表所示之時間，未領取如附表所示之薪資，竟於93年11月
    間某日，在其位於臺中市○區○○○街21號之住處，未經裕
    豐公司員工黃惠宜等9人之同意，在裕豐公司之員工薪資印
    領清冊上，接續盜蓋如附表所示之黃惠宜等9人之印章，表
    示黃惠宜等9人業已領取如附表所示之薪資，亦即裕豐公司
    業已支付如附表所示之薪資，而偽造私文書及會計憑證（員
    工薪資印領清冊為張耀察業務上製作之文書，亦屬員工領取
    薪資之收據私文書，及為商業會計法規定會計憑證中之原始
    憑證），足生損害於黃惠宜等9人及裕豐公司對員工薪資發
    放管理之正確性。
三、案經裕豐公司委由朱元宏律師、黃進祥律師、賈俊益律師、
    江順雄律師、黃進雄律師、張績寶律師、張志隆律師訴由臺
    灣臺中地方法院檢察署檢察官偵查起訴。
    理    由
一、證據能力之說明：
    按現行刑事訴訟法為保障被告之反對詰問權，排除具有虛偽
    危險性之傳聞證據，以求實體真實之發現，於該法第159條
    第1項明定被告以外之人於審判外之言詞或書面陳述，除法
    律有規定者外，不得作為證據。而刑事訴訟法第159條之1至
    159條之4設有傳聞法則之例外規定，且被告以外之人於審判
    外之陳述，雖不符前4條之規定，而經當事人於審判程序同
    意作為證據，法院審酌該言詞陳述或書面陳述作成時之情況
    ，認為適當者，亦得為證據；當事人、代理人或辯護人於法
    院調查證據時，知有第159條第1項不得為證據之情形，而未
    於言詞辯論終結前聲明異議者，視為有前項之同意，刑事訴
    訟法第159條之5定有明文。本件以下所引用之劉南嚴、胡鈞
    遠於94年3月7日製作之查核報告書（見94年度偵字第20500
    號卷第214頁）、鐿太公司（代表人林寶彰）93年6月14日致
    張賴玉好之存證信函（見同上偵字卷第285、286頁）等證據
    ，係屬上訴人即被告張耀察（下稱被告）以外之人於審判外
    之書面陳述，而檢察官、被告、辯護人並未就上開書面陳述
    有所爭執，且迄於言詞辯論終結前，均未主張有刑事訴訟法
    第159條第1項不得為證據之情形，是應認已同意作為證據，
    且經本院審酌後，認無不適當之情形，應認均有證據能力，
    先此敘明。
二、認定犯罪事實所憑之證據及理由：
  (一)犯罪事實欄一、(一)之背信部分：
    此部分犯罪事實業經被告於本院準備程序及審理時坦承不諱
    ，僅辯稱：當初是因裕豐公司有欠玖興公司貨款，所以才會
    直接由裕豐公司支付玖興公司的電話費等費用云云。經查：
    1.被告於93年9月4日以前擔任裕豐公司董事長，及其於89年
      9月14日與其妻張賴玉好、其子張文沼等人共同成立與裕
      豐公司營業項目相同（皆為醫療器材之生產銷售行業）之
      玖興公司，由被告擔任玖興公司負責人等情，有裕豐公司
      89年7月7日、93年2月26日變更登記表（見94年度發查字
      第1131號卷第16至18頁、94年度偵字第20500號卷第37至
      39頁）、裕豐公司93年股東常會議事錄（見94年度發查字
      第1131號卷第19頁）、玖興公司89年9月14日設立登記表
      （見94年度調偵字第282號卷第279、280頁）可憑，復為
      被告所不爭執。被告身為裕豐公司董事長，竟另行成立與
      裕豐公司營業項目相同之玖興公司，藉以與裕豐公司從事
      業務競爭，其具有為自己不法利益及損害裕豐公司利益之
      意圖甚明。
    2.被告成立玖興公司後，自91年1月9日至93年8月11日止，
      由裕豐公司支付玖興公司之電話費、稅金、薪資及勞健保
      費等費用合計106萬5725元一節，有裕豐公司支付玖興公
      司往來款項明細表及裕豐公司之第一銀行活期存款存摺之
      紀錄可稽（見原審卷第1宗第92至94頁），並為被告所不
      爭執；被告將裕豐公司之款項供作玖興公司之用，顯已違
      背其身為裕豐公司董事長，對於裕豐公司應負之任務。
    3.證人即裕豐公司員工黃惠宜於原審審理時證稱：伊在裕豐
      公司工作二十幾年了，一直都是裕豐公司的員工，沒有向
      玖興公司領過薪水；伊當時是在裕豐公司一廠、二廠兩邊
      上班，玖興公司設址在裕豐公司一廠內的一棟大樓，伊在
      一廠上班時，張耀察有時會指示伊製作玖興公司向裕豐公
      司的訂購單，以利從裕豐公司的倉庫中領到原料給玖興公
      司；張耀察曾指派伊去玖興公司做品管，但職務掛在裕豐
      公司，如果不用品管，就不去玖興公司上班；去玖興公司
      做品管，其工作內容是檢查玖興公司製作的注射針筒的推
      筒橡膠的品質等語（見原審卷第1宗第204頁）。核其上開
      所述，有其蓋章經辦之玖興公司訂購單2紙（見94年度偵
      字第20500號卷第242頁）可佐，堪信為真實。被告身為裕
      豐公司董事長，竟指派裕豐公司員工為玖興公司製作訂購
      單及從事品管工作，顯然違背其對於裕豐公司應負之任務
      。
    4.被告於原審雖辯以裕豐公司積欠其個人款項，故裕豐公司
      未受損害云云；惟查公司與自然人分屬不同之法人格，縱
      依被告所提之裕豐公司92年度及91年度財務報表暨會計師
      查核報告書，其上記載裕豐公司至92年底尚欠被告145萬
      9277元，惟此係被告個人與裕豐公司之債權債務關係，與
      被告將裕豐公司之款項擅自供作玖興公司使用之背信行為
      ，係屬二事，自難執此而認裕豐公司未受損害。何況，就
      裕豐公司監察人劉南嚴、查核人胡鈞遠於94年3月7日製作
      之查核報告書所載「有關鐿太之銷售權利金500萬元於民
      國93年1月15日匯入公司銀75809帳戶，卻於同一天有480
      萬元轉入張耀察私人帳戶。另有100萬元於民國93年2月9
      日匯入一銀75809帳戶，卻於同一天全額轉入張耀察私人
      帳戶」等語（見94年度偵字第20500號卷第214頁），被告
      供承其將鐿太公司給付予裕豐公司之權利金轉匯至自己帳
      戶，係作為裕豐公司清償積欠自己款項之用（見本院卷第
      2宗第60頁、第82頁），則於93年1月15日被告自行將裕豐
      公司480萬元款項轉入自己帳戶後，已難謂裕豐公司尚積
      欠被告個人款項。
    5.被告於本院辯稱係因裕豐公司積欠玖興公司貨款，所以才
      直接由裕豐公司支付玖興公司之電話費等費用云云；惟依
      被告提出之裕豐公司91、92年度財務報表暨會計師查核報
      告書所載，至92年底，裕豐公司對玖興公司之應收帳款為
      76萬4196元，應付帳款為10萬3614元（見原審卷第1宗第
      50頁），兩相扣抵，玖興公司尚積欠裕豐公司66萬582元
      （764,196－103,614＝660,582），可見於92年度，不僅
      裕豐公司未積欠玖興公司款項，甚且玖興公司尚積欠裕豐
      公司款項。至於裕豐公司之93年度財務報表，因被告於93
      年9月4日卸任裕豐公司董事長時，並未將裕豐公司之財務
      帳冊、原始會計憑證等資料完整交接，致無從製作確切之
      財務報表（見原審卷第2宗第40頁反面、第59頁反面），
      而無正確之財務報表可供稽核比對。惟參照上述玖興公司
      於92年度尚積欠裕豐公司款項之實情，及如裕豐公司持續
      積欠玖興公司貨款，則玖興公司當不致繼續與裕豐公司往
      來之交易常情以判斷，被告所辯裕豐公司積欠玖興公司款
      項云云，尚屬無據。
    6.綜上各情，足見被告於本院所為之自白，與事實相符而可
      採信，其於原審及本院所辯均無可採，事證明確，此部分
      背信犯行堪以認定。
  (二)犯罪事實欄一、(二)之背信部分：
    訊之被告固坦承：(1)其於93年1月2日及13日以裕豐公司負責
    人之身分，與鐿太公司負責人林寶彰簽訂「代理裕豐公司製
    造銷售合作契約」及其附約，約定由鐿太公司代理裕豐公司
    製造銷售3cc容量以外之安全注射針筒及四面針醫療用產品
    ，鐿太公司就每支針筒需給付0.1元之權利金予裕豐公司；
    (2)其與鐿太公司商議由張賴玉好與鐿太公司合組成立一新公
    司，張賴玉好以技術股作價持有新公司百分之8之股份，由
    新公司製造銷售上開產品；(3)其後於93年6月間，因張賴玉
    好與鐿太公司約定之新公司未如期成立，裕豐公司遂與鐿太
    公司終止上開代理製造銷售合約等事實；惟矢口否認有此部
    分背信犯行，辯稱：因為裕豐公司沒有錢，所以裕豐公司跟
    鐿太公司簽訂代理製造銷售合作契約，簽此契約對於裕豐公
    司沒有影響，因為當時裕豐公司根本沒有錢可以生產，在沒
    有辦法之下，才去簽此契約云云。辯護人亦為被告辯護稱：
    當初被告要跟鐿太公司簽約，是依據鐿太公司之行銷能力而
    讓裕豐公司能夠獲得轉機，被告並無損害裕豐公司之意圖，
    且裕豐公司依契約得自鐿太公司收取每支針筒0.1元之權利
    金，即不須再給付張賴玉好0.08元專利權利金，況依契約所
    示無條件移轉業務資料，僅限於授權區域即不包括北美、日
    本、泰國及臺灣等裕豐公司原有市場，並限於3cc容量以外
    之針筒，又裕豐公司之專利技術事實上尚未移轉鐿太公司，
    對裕豐公司並未造成任何損害，故被告應不構成背信罪云云
    。經查：
    1.關於(1)裕豐公司於89年5月28日與具有安全針筒專利權之
      張賴玉好簽訂「專利授權製造販售合約書」，雙方約定自
      簽約日起第1年至第4年，裕豐公司應就每支銷售針筒支付
      0.08元之專利權利金予張賴玉好；(2)被告於93年1月2日及
      13日，以裕豐公司負責人之身分，與鐿太公司負責人林寶
      彰簽訂「代理裕豐公司製造銷售合作契約」及其附約，約
      定由鐿太公司代理裕豐公司製造銷售3cc 容量以外之安全
      注射針筒等產品，依該合約及附約之內容，裕豐公司須無
      條件將生產技術移轉予鐿太公司、將公司往來業務資料移
      轉予鐿太公司、允許鐿太公司工程人員進駐裕豐公司收集
      生產資料、協助鐿太公司建廠、將CE、GMP、FDA、510K之
      相關認證資料交給鐿太公司並傳承經驗，此外，鐿太公司
      並取得北美、日本及臺灣地區以外之獨家代理銷售權，而
      鐿太公司就每支針筒給付0.1元之權利金予裕豐公司；(3)
      被告同時於93年1月2日及13日簽字同意由擁有安全針筒專
      利權之張賴玉好與鐿太公司簽訂「安全針筒專利權生產製
      造銷售合作契約」及其附約，約定於張賴玉好將上開鐿太
      公司代理裕豐公司製造銷售之產品之相關智慧財產權授權
      予鐿太公司後，由張賴玉好與鐿太公司合組成立一新公司
      ，張賴玉好以技術股作價持有新公司百分之8之股份，由
      新公司製造銷售上開產品；(4)其後於93年6月間，因張賴
      玉好與鐿太公司約定之新公司未如期成立，裕豐公司遂與
      鐿太公司終止上開代理製造銷售合約等事實；有張賴玉好
      之安全針筒專利資料、裕豐公司與張賴玉好89年5月28日
      簽訂之「專利授權製造販售合約書」（以上見94年度偵字
      第20500號卷第200至208頁）、裕豐公司與鐿太公司93年1
      月2日簽訂之「代理裕豐公司製造銷售合作契約」、張賴
      玉好與鐿太公司93年1月2日簽訂且經被告簽字確認之「安
      全針筒專利權生產製造銷售合作契約」、裕豐公司與鐿太
      公司93年1月13日簽訂之「代理裕豐公司製造銷售合作契
      約附約一」、張賴玉好與鐿太公司93年1月13日簽訂且經
      被告簽字確認之「安全針筒專利權生產製造銷售合作契約
      附約一」、「終止代理製造銷售合約書」草稿、「安全針
      授權終止合約書」草稿（以上見原審卷第1宗第135至149
      頁）、鐿太公司93年6月14日致張賴玉好之存證信函（見
      94年度偵字第20500號卷第282至287頁）影本各1份在卷可
      參，上開事實堪認為真正。
    2.依證人劉南嚴於99年6月15日在原審證稱：伊本身是裕豐
      公司股東，93年9月4日經裕豐公司股東常會推選為監察人
      。注射針筒的生產技術是裕豐公司的主要營業事項，依裕
      豐公司當時留存之資料及事後伊所查得之資料，裕豐公司
      與鐿太公司簽訂之「代理裕豐公司製造銷售合作契約及其
      附約」，沒有經過股東會決議。就上開「代理裕豐公司製
      造銷售合作契約及其附約」，雙方有履約，後來查證的結
      果，裕豐公司在93年1月份簽約之後，把製作針筒的相關
      模具尺寸圖、驗證ISO、GMP、CE、FDA的資料都完全轉交
      給鐿太公司，機器的部份是有派工程人員過來公司了解機
      器設備，當時是說要幫助鐿太公司建廠，伊認為鐿太公司
      的工程人員來伊廠區看過機器之後，應該就沒有所謂的秘
      密可言。鐿太公司有交給裕豐公司800萬元左右的權利金
      。告證3移交清單裡面所記載的機器設備及專利圖片，是
      伊當選監察人之後才去向鐿太公司要回來的。依照裕豐公
      司與鐿太公司簽訂的契約及其附約，生產製造安全注射針
      筒是裕豐公司唯一的獲利項目，如將此機密公開，損失無
      法估計。依合約約定每支針筒鐿太公司要給裕豐公司新臺
      幣0.1元，如此大部分的利潤都轉鐿太公司那裡，以公司
      的立場或者是投資者的立場，如果知道這些狀況，根本不
      會再投資裕豐公司等語（見原審卷第1宗第199至201頁）
      。暨鐿太公司（代表人林寶彰）93年6月14日致張賴玉好
      之存證信函記載：「本公司與台端簽訂安全針筒專利生產
      製造銷售合約與代理裕豐公司製造銷售合作契約以及相關
      附約為不可切割之合約，原因係由於台端於授權本公司之
      前，已將產品之製造銷售權授權予裕豐公司，台端與裕豐
      公司負責人張耀察為夫妻關係，台端將權利授權與本公司
      後，裕豐公司之營運項目將受影響，為求將裕豐公司納入
      整個聯營安全針筒專利權生產製造銷售合約之體系中，本
      公司方於安全針筒專利權生產製造銷售合約承諾並給付新
      臺幣一千零五十萬以購買裕豐公司之股票，由本公司交叉
      持股裕豐公司，而未來由台端（或其指定之代表人）交叉
      持股雙方共同成立新公司方式，共同經營安全針筒專利權
      生產製造銷售合約。」（見94年度偵字第20500號卷第285
      、286頁）綜上以觀，被告身為裕豐公司負責人，為裕豐
      公司處理事務，竟未經股東會決議，而代表裕豐公司與鐿
      太公司簽訂「代理裕豐公司製造銷售合作契約」，將裕豐
      公司之生產銷售具專利權之安全針筒之主要營業項目讓與
      他人，且依該契約之書面約定，裕豐公司就每支針筒僅取
      得0.1元之權利金，扣除裕豐公司應付予專利權人張賴玉
      好0.08元之專利權利金後，裕豐公司僅取得0.02元之毛利
      ，再扣除裕豐公司之營運成本後，裕豐公司實際上無法獲
      得利潤。辯護人雖辯稱：裕豐公司依契約得自鐿太公司收
      取每支針筒0.1元之權利金，即不須再給付張賴玉好0.08
      元專利權利金云云；惟觀裕豐公司與鐿太公司所簽訂之契
      約內容，並無將裕豐公司對專利權人張賴玉好所負每支針
      筒0.08元專利權利金之債務，移轉由鐿太公司承擔之約定
      ，復觀張賴玉好與鐿太公司所簽訂「安全針筒專利權生產
      製造銷售合作契約」及其附約，亦無關於此部分債務承擔
      之內容，基於債之相對性，實難認裕豐公司依其與鐿太公
      司所訂契約，得自鐿太公司收取每支針筒0.1元之權利金
      ，即不須履行其與張賴玉好原先所訂契約，而使裕豐公司
      對張賴玉好所負每支針筒0.08元專利權利金之債務當然歸
      於消滅，故辯護人此項辯解尚非可取。又被告同時簽字同
      意由擁有安全針筒專利權之張賴玉好與鐿太公司簽訂「安
      全針筒專利權生產製造銷售合作契約」及其附約，約定於
      張賴玉好將上開鐿太公司代理裕豐公司製造銷售之產品之
      相關智慧財產權授權予鐿太公司後，由張賴玉好與鐿太公
      司合組成立一新公司，由新公司製造銷售上開產品；由此
      可知被告代表裕豐公司與鐿太公司簽訂「代理裕豐公司製
      造銷售合作契約」之最終目的，係為使由其妻張賴玉好入
      股之新公司製造銷售原屬裕豐公司主要營業項目之具專利
      權之安全針筒產品，益徵其簽訂上開契約係出於為自己或
      其妻張賴玉好不法利益之意圖，及出於損害裕豐公司利益
      之意圖。
    3.辯護人固辯稱被告所為並未對裕豐公司造成任何損害云云
      ；惟按背信罪所稱財產或其他利益上之損害，係指減少現
      存財產上價值之意，凡妨害財產上增加以及喪失日後可得
      期待之利益亦包括之，又所生損害之數額，並不須能明確
      計算，祇須事實上生有損害為已足，不以損害有確定之數
      額為要件（參照最高法院80年度臺上字第2205號判決）。
      本件雖因被告原本盤算由鐿太公司與張賴玉好合組之新公
      司未如期成立，致被告代表裕豐公司與鐿太公司終止上開
      代理製造銷售合約，惟自93年1月份簽約起至6月份終止合
      約止之期間，簽約兩造均已依約履行，此有證人劉南嚴之
      上開證述可憑，其證言並有裕豐公司自鐿太公司（後改名
      為利台科技股份有限公司）處簽收之移交清單（見原審卷
      第1宗第157至159頁）可佐；又關於鐿太公司已依約於93
      年1月15日給付裕豐公司權利金500萬元，及於93年2月間
      分2次給付裕豐公司權利金100萬元、200萬元之事實，則
      有裕豐公司監察人劉南嚴、查核人胡鈞遠於94年3月7日製
      作之查核報告書（見94年度偵字第20500號卷第214頁）、
      裕豐公司之第一銀行支票存款對帳單（見原審卷第1宗第
      154、155頁）可證，復為被告所不爭執。而依兩造93年1
      月13日簽訂「代理裕豐公司製造銷售合作契約附約一」第
      1條第2項：「…(1)第1次付款，於自簽約日起1週內預付甲
      方（按：指裕豐公司）新臺幣500萬元整。甲方應達成下
      列事項：a.甲方應於簽約日起1週內無條件轉移目前在授
      權區域內已有之業務聯絡對象及相關資料移轉給乙方（按
      ：指鐿太公司）。b.甲方自簽約日起允許乙方工程人員進
      駐甲方生產線進行相關生產、組包裝之機器設備之性能評
      估及資料收集。c.甲方自即日起轉移相關生產組包裝之機
      器設備之製造廠商資料及地點予乙方，並輔助乙方採購上
      述相關設備。(2)第2次付款，93年2月底前預付予甲方新臺
      幣300萬元整，甲方應達成下列事項：a.甲方應於1週內將
      甲方知網頁提供乙方使用及操作，乙方得視業務推展需要
      修改該網頁內容；所修改內容須獲得甲方之同意。b.甲方
      於3週內提供申請CE、GMP及FDA，510K之相關資料及經驗
      以協助乙方順利申請上述相關認證。c.甲方同意乙方自93
      年2月起派遣工程人員進駐甲方工廠生產線見習相關生產
      、組包裝機器設備之操作及相關文件制度之建立至熟練為
      止。d.甲方自93年3月15日以前提供5cc之安全注射器之相
      關零組件塑膠射出模具、相關圖面及規範供乙方設線生產
      。e.甲方應於93年3月31日以前，提供乙方1cc、3cc、5cc
      及10 cc安全注射器之相關零組件塑膠射出模具圖及相關
      規範協助乙方發包製作模具。」之規定，可知裕豐公司已
      將涉及營業秘密之業務聯絡對象、製造廠商資料、安全注
      射器之相關零組件塑膠射出模具、相關圖面及規範提供移
      轉給鐿太公司，並允許鐿太公司人員進場收集資料、見習
      相關生產、組包裝機器設備之操作等事項，則履行契約之
      結果，已使裕豐公司賴以競爭之技術及營業秘密外流，雖
      所生損害之數額尚難明確計算，惟其確已受有損害，至為
      灼然。
    4.綜上所述，此部分事證明確，被告及辯護人所辯皆不足採
      ，被告此部分背信犯行亦堪認定。
  (三)犯罪事實欄二部分：
    此部分犯罪事實業經被告於本院準備程序及審理時坦承不諱
    。且查：
    1.關於裕豐公司積欠員工黃惠宜、黃金玉、許淑珍、許惠玲
      、劉蘇碧鸞、康菩容、卓雅雯、蔡妙玲、何潤凱等9人如
      附表所載之薪資，及未經黃惠宜等9人之同意，於彼等未
      領取薪資之情況下，蓋用如附表所示黃惠宜等9人之印文
      於裕豐公司員工薪資印領清冊上等情，有裕豐公司91年度
      及93年度員工薪資印領清冊、臺中市勞資關係協會開會通
      知單、臺中市政府勞資爭議案件申訴書、原審法院94年度
      勞訴字第87號民事判決書、本院95年度勞上易字第25號民
      事判決書等在卷可稽，並經證人黃惠宜於原審審理時證稱
      ：伊於91、93年有在裕豐公司任職，公司當時有積欠如伊
      在勞工訴訟案件中所主張月份之薪水未給付，伊印章放在
      公司內由公司保管，交印章的目的是為了領薪資，伊知道
      每次領薪水都要蓋薪資印領清冊，但都不是伊自己蓋的，
      當初的目的是授權公司在伊等領取薪資之後在薪資印領清
      冊上幫伊等蓋章表示伊等已經有領取到薪水了，如果伊等
      尚未領取到薪資的話，應該就不可以在印領清冊上面蓋章
      等語；證人黃金玉、許惠玲、康菩容、卓雅雯、何潤凱於
      原審審理時均證稱：伊等於91、93年有在裕豐公司任職且
      公司當時有積欠如伊等在勞工訴訟案件中所主張月份之薪
      水未給付，伊等印章放在公司內由公司保管，交印章給裕
      豐公司的目的是作為領薪水蓋印證明之用，伊等沒有同意
      裕豐公司或被告於未給付伊等某月份薪水的情形下，可以
      在印領清冊的該月份欄內蓋上伊等的印章等語（見原審卷
      第1宗第203至209頁），上開事實復為被告所不爭執，堪
      信為真正。
    2.被告明知裕豐公司未給付如附表所示之薪資予員工黃惠宜
      等9人，竟仍盜蓋如附表所示之黃惠宜等9人之印章於員工
      薪資印領清冊上，表示黃惠宜等9人業已領取如附表所示
      之薪資，亦即裕豐公司業已支付如附表所示之薪資，而偽
      造該員工薪資印領清冊（按員工薪資印領清冊為被告業務
      上製作之文書，亦屬員工領取薪資之收據私文書，及為商
      業會計法規定會計憑證中之原始憑證），則被告就其盜蓋
      未領取薪資員工之印章於印領清冊上之事實已有認識，並
      有意使其發生，顯具有偽造私文書及填製不實會計憑證之
      故意，此觀被告於原審自承嗣將印領清冊置放於公司移交
      文件中（見原審卷第2宗第82頁反面），顯有以假做真之
      意甚明。且被告未經製作權人黃惠宜等9人之同意，即蓋
      用彼等之印章於裕豐公司員工薪資印領清冊上，自足生損
      害於黃惠宜等9人及裕豐公司對薪資發放管理之正確性。
      綜上足見被告於本院所為之自白，與事實相符而可採信，
      事證明確，此部分犯行洵堪認定。
三、論罪科刑及駁回上訴之理由：
  (一)新舊法比較適用：
    查被告行為後，刑法第33條第5款、第51條、第56條等條文
    業於94年2月2日修正公布，並於95年7月1日施行。按行為後
    法律有變更者，適用行為時之法律，但行為後之法律有利於
    行為人者，適用最有利於行為人之法律，現行刑法第2條第1
    項定有明文。此條規定乃與刑法第1條罪刑法定主義契合，
    而貫徹法律禁止溯及既往原則，係規範行為後法律變更所生
    新舊法律比較適用之準據法，是刑法第2條本身雖經修正，
    但刑法第2條既屬適用法律之準據法，本身尚無比較新舊法
    之問題，應一律適用裁判時之現行刑法第2條規定，以決定
    適用之刑罰法律，先予敘明。復按比較新舊法，應就罪刑有
    關之共犯、未遂犯、想像競合犯、牽連犯、連續犯、結合犯
    ，以及累犯加重、自首減輕暨其他法定加減原因（如身分加
    減）與加減例等一切情形，本於統一性及整體性原則，綜其
    全部罪刑之結果而為比較（參照最高法院95年5月23日第8次
    刑庭會議決議）。茲比較新舊法如下：
    1.刑法第33條第5款關於罰金數額之規定，由銀元1元以上，
      修正為新臺幣1千元以上，以百元計算之。本件被告所涉
      犯刑法第342條第1項（原判決理由於論述新舊法比較時誤
      載為刑法第339條第1項、第339條之2，應逕予更正）規定
      之罰金刑，於上開增訂修正結果，罰金刑之最高額固無變
      更，最低額則由「銀元1元（即新臺幣3元）以上」，提高
      為「新臺幣1千元以上」。經比較結果，以修正前刑法第
      33條第5款之規定較有利於行為人。
    2.刑法第51條關於定應執行刑之規定，修正前刑法第51條規
      定：「數罪併罰，分別宣告其罪之刑，依左列各款定其應
      執行者：」其中第5款規定：「宣告多數有期徒刑者，於
      各刑中之最長期以上，各刑合併之刑期以下，定其刑期。
      但不得逾20年。」修正後刑法第51條第5款規定：「宣告
      多數有期徒刑者，於各刑中之最長期以上，各刑合併之刑
      期以下，定其刑期。但不得逾30年。」經比較結果，以修
      正前刑法第51條第5款之規定較有利於行為人。
    3.刑法第56條連續犯之規定，業已修正公布刪除，則被告如
      犯罪事實欄一所載2次背信犯行，因行為後新法業已刪除
      連續犯之規定，原屬連續犯之數個犯罪行為，依新法應數
      罪併罰，比較修正前之規定，可依裁判上一罪論處，顯然
      修正前之規定有利於被告；如仍依修正後之規定，對於被
      告較為不利，此刪除雖非犯罪構成要件之變更，但顯已影
      響行為人刑罰之法律效果，自屬法律有變更。經比較結果
      ，以修正前刑法第56條連續犯之規定較有利於行為人。
    4.經上述綜合比較結果，以修正前刑法之規定較有利於被告
      ，則依刑法第2條第1項從舊從輕原則，應適用被告行為時
      即修正前之刑法規定論處。
  (二)犯罪事實欄一部分：
    核被告就犯罪事實欄一、(一)及(二)所為，均係犯刑法第342條
    第1項之背信罪。起訴書就犯罪事實欄一、(二)部分已記載被
    告於93年1月13日代表裕豐公司與鐿太公司簽訂「代理裕豐
    公司製造銷售合作契約」及其附約，雖漏未記載關於同日被
    告簽字同意由張賴玉好與鐿太公司簽訂之「安全針筒專利權
    生產製造銷售合作契約」及其附約等情，惟張賴玉好與鐿太
    公司之上開契約係屬裕豐公司與鐿太公司簽訂之「代理裕豐
    公司製造銷售合作契約」中約定之技術轉移之一環，應認此
    部分犯行，與起訴書及補充理由書所載犯行有實質上一罪關
    係，本院自得併予審究。被告先後2次背信行為，時間緊接
    ，犯罪構成要件相同，顯係基於概括之犯意為之，為連續犯
    ，應依修正前刑法第56條規定論以一罪，並加重其刑。
  (三)犯罪事實欄二部分：
    按商業會計法之商業會計憑證，分為原始憑證及記帳憑證，
    所謂原始憑證，係指證明事項之經過，而為造具記帳憑證所
    根據之憑證；所謂記帳憑證，係指證明處理會計事項人員之
    責任，而為記帳所根據之憑證，此觀諸商業會計法第15條規
    定自明。薪資印領清冊係由薪資發放單位（如機關、公司行
    號或個人等）所制作，由領款人員於其上簽章，用以證明該
    薪資業經其領取之文件，具有收據之性質。因之，領款人員
    在薪資印領清冊上簽章之行為，係用以表示其已經領取該項
    薪資之意思，即具有以其名義表達上開意思之私文書性質（
    參照最高法院89年度臺上字第3099號判決）。故員工薪資印
    領清冊性質上係屬商業會計法上之會計憑證，亦屬刑法上之
    私文書。核被告就犯罪事實欄二所為，係犯刑法第210條之
    偽造私文書罪、商業會計法第71條第1款之商業負責人以明
    知為不實之事項而填製會計憑證罪。起訴書就犯罪事實欄二
    部分已記載被告偽造不實之薪資印領清冊，雖漏未記載薪資
    印領清冊係屬會計憑證，亦應認此部分犯行，與起訴書所載
    犯行有實質上一罪關係，本院自得併予審究。又商業會計法
    第71條第1款之商業負責人以明知為不實之事項而填製會計
    憑證，原含有業務上登載不實之本質，與刑法第215條之從
    事業務之人明知為不實之事項而登載於業務上文書罪，皆規
    範處罰同一之登載不實行為，應屬法規競合，且前者為後者
    之特別規定，依特別法優於普通法之原則，自應優先適用商
    業會計法第71條第1款論處（參照最高法院92年度臺上字第
    6171號判決）。起訴書就此部分認被告係犯刑法第215條之
    業務登載不實罪，容有誤會，惟其社會基本事實係屬同一，
    爰依刑事訴訟法第300條規定，予以變更起訴法條。被告先
    後於裕豐公司員工薪資印領清冊上偽造如附表所示之印文62
    枚，係於同時同地實施，侵害相同之法益，各行為之獨立性
    極為薄弱，依一般社會健全觀念，在時間差距上，難以強行
    分開，在刑法評價上，以視為數個舉動之接續施行，屬接續
    犯，合為包括之一罪。被告以一偽造薪資印領清冊之行為，
    同時觸犯偽造私文書罪、商業負責人以明知為不實之事項而
    填製會計憑證罪，屬想像競合犯，應從一重之偽造私文書罪
    處斷。
  (四)被告所犯上開背信罪及偽造私文書二罪間，犯意各別，行為
    互殊，應予分論併罰。原審以被告上開犯行明確，適用刑事
    訴訟法第299條第1項前段、第300條，商業會計法第71條第1
    款，刑法第2條第1項前段、第342條第1項、第210條、第219
    條、（修正前）第51條第5款、第55條、（修正前）第56條
    ，刑法施行法第1條之1第1項、第2項前段，中華民國96年罪
    犯減刑條例第2條第1項第3款、第7條、第10條第1項等規定
    ，審酌被告身為裕豐公司負責人，竟公私不分，意圖損害裕
    豐公司之利益，連續為上開背信犯行，造成裕豐公司財產上
    重大損害；且明知未給付員工薪資，竟盜蓋員工印章於印領
    清冊上，造成黃惠宜等9名員工之損害；及被告犯罪後未見
    具體悔過表現等一切情狀，分別就連續背信罪部分量處有期
    徒刑1年6月、偽造私文書罪部分量處有期徒刑8月。而因被
    告犯罪時間係在96年4月24日以前，即在中華民國96年罪犯
    減刑條例第2條第1項規定之減刑基準日之前，所宣告之刑又
    未逾有期徒刑1年6月，不在該條例第3條第1項所定不予減刑
    之列，應依該條例第2條第1項第3款規定，減其宣告刑2分之
    1，亦即各減為有期徒刑9月、4月，並定其應執行刑為有期
    徒刑1年。且就沒收部分，敘明如附表所示偽造之「黃惠宜
    」印文8枚、「黃金玉」印文8枚、「許淑珍」印文6枚、「
    許惠玲」印文8枚、「劉蘇碧鸞」印文8枚、「康菩容」印文
    6枚、「卓雅雯」印文5枚、「蔡妙玲」印文8枚、「何潤凱
    」印文5枚，合計偽造之印文共62枚，應依刑法第219條規定
    ，不問屬於被告與否，均沒收之。經核原判決之認事用法俱
    無不當，其量刑時審酌之上開情狀，顯已注意及考量刑法第
    57條所列各款事項，所處之刑符合「罰當其罪」原則，亦與
    比例原則相符，並無輕重失衡之情形，被告上訴意旨就犯罪
    事實欄一、(二)部分仍執陳詞否認犯罪，就犯罪事實欄一、(一)
    及犯罪事實欄二部分指摘原審量刑過重，均非可採，其上訴
    為無理由，應予駁回。
據上論斷，應依刑事訴訟法第368條，判決如主文。
本案經檢察官陳銘章到庭執行職務。
中    華    民    國   100    年    6     月    21    日
                  刑事第六庭  審判長法  官  李 文 雄
                                    法  官  蔡王金全
                                    法  官  黃 小 琴
以上正本證明與原本無異。
背信罪部分不得上訴。
其餘部分如不服本判決應於收受送達後10日內向本院提出上訴書
狀，其未敘述上訴之理由者，並得於提起上訴後10日內向本院補
提理由書（均須按他造當事人之人數附繕本）「切勿逕送上級法
院」。
                                    書記官  林 元 威
中    華    民    國   100    年    6     月    21    日
附表：
┌────┬───────┬───────┬───────┬───────┬───────┬───────┬───────┬───────┐
│        │91年5月       │91年6月       │91年9月       │93年3月       │93年4月       │93年5月       │93年8月       │93年9月       │
├────┼───────┼───────┼───────┼───────┼───────┼───────┼───────┼───────┤
│ 黃惠宜 │薪資2萬2851元 │薪資2萬2851元 │薪資2萬4282元 │薪資2萬3568元 │薪資2萬5720元 │薪資2萬2851元 │薪資2萬2851元 │薪資2萬2851元 │
│        │印文1枚       │印文1枚       │印文1枚       │印文1枚       │印文1枚       │印文1枚       │印文1枚       │印文1枚       │
├────┼───────┼───────┼───────┼───────┼───────┼───────┼───────┼───────┤
│ 黃金玉 │薪資1萬9609元 │薪資1萬9609元 │薪資2萬0909元 │薪資2萬0259元 │薪資2萬2210元 │薪資1萬9609元 │薪資1萬9609元 │薪資1萬9609元 │
│        │印文1枚       │印文1枚       │印文1枚       │印文1枚       │印文1枚       │印文1枚       │印文1枚       │印文1枚       │
├────┼───────┼───────┼───────┼───────┼───────┼───────┼───────┼───────┤
│ 許淑珍 │              │              │薪資2萬5500元 │薪資2萬9700元 │薪資2萬7600元 │薪資2萬7050元 │薪資3萬3077元 │薪資1萬0850元 │
│        │              │              │印文1枚       │印文1枚       │印文1枚       │印文1枚       │印文1枚       │印文1枚       │
├────┼───────┼───────┼───────┼───────┼───────┼───────┼───────┼───────┤
│ 許惠玲 │薪資1萬7900元 │薪資2萬1370元 │薪資2萬1640元 │薪資2萬3487元 │薪資2萬3200元 │薪資2萬1210元 │薪資2萬0819元 │薪資2萬1670元 │
│        │印文1枚       │印文1枚       │印文1枚       │印文1枚       │印文1枚       │印文1枚       │印文1枚       │印文1枚       │
├────┼───────┼───────┼───────┼───────┼───────┼───────┼───────┼───────┤
│劉蘇碧鸞│薪資2萬3459元 │薪資1萬2665元 │薪資2萬6338元 │薪資2015元    │薪資8444元    │薪資2萬5091元 │薪資2萬3459元 │薪資2萬3459元 │
│        │印文1枚       │印文1枚       │印文1枚       │印文1枚       │印文1枚       │印文1枚       │印文1枚       │印文1枚       │
├────┼───────┼───────┼───────┼───────┼───────┼───────┼───────┼───────┤
│ 康菩容 │              │              │薪資2萬2185元 │薪資2萬4600元 │薪資2萬4870元 │薪資2萬3680元 │薪資8365元    │薪資2萬1600元 │
│        │              │              │印文1枚       │印文1枚       │印文1枚       │印文1枚       │印文1枚       │印文1枚       │
├────┼───────┼───────┼───────┼───────┼───────┼───────┼───────┼───────┤
│ 卓雅雯 │              │              │              │薪資2萬1400元 │薪資2萬1651元 │薪資2萬1400元 │薪資2萬0557元 │薪資2萬0035元 │
│        │              │              │              │印文1枚       │印文1枚       │印文1枚       │印文1枚       │印文1枚       │
├────┼───────┼───────┼───────┼───────┼───────┼───────┼───────┼───────┤
│ 蔡妙玲 │薪資2萬7922元 │薪資2萬5716元 │薪資2萬7781元 │薪資2萬7940元 │薪資2萬7940元 │薪資2萬5369元 │薪資2萬5026元 │薪資2萬5924元 │
│        │印文1枚       │印文1枚       │印文1枚       │印文1枚       │印文1枚       │印文1枚       │印文1枚       │印文1枚       │
├────┼───────┼───────┼───────┼───────┼───────┼───────┼───────┼───────┤
│ 何潤凱 │              │              │              │薪資2萬9689元 │薪資2萬8312元 │薪資2萬5500元 │薪資2萬4112元 │薪資2萬4283元 │
│        │              │              │              │印文1枚       │印文1枚       │印文1枚       │印文1枚       │印文1枚       │
└────┴───────┴───────┴───────┴───────┴───────┴───────┴───────┴───────┘